【裁判字號】    89,重上,57
【裁判日期】    890725
【裁判案由】    塗銷土地所有權移轉登記等
【裁判全文】
臺灣高等法院高雄分院民事判決  八十九年度重上字第五十七號
    上  訴  人  甲○○
    訴訟代理人  陳萬呈律師
    被上訴  人  乙○○
    訴訟代理人  鄭國安律師
                陳裕文律師
                吳麗珠律師
    複代理  人  陳炳彰律師
右當事人間塗銷土地所有權移轉登記等事件，上訴人對於中華民國八十九年二月二十
九日臺灣高雄地方法院八十八年重訴字第九一八號第一審判決提起上訴，本院判決如
左：
      主      文
上訴駁回。
上訴訴訟費用由上訴人負擔。
      事      實
甲、上訴人方面：
一、聲明：請求判決：
  (一)原判決關於駁回上訴人後開第一項之訴部分廢棄。
  (二)被上訴人應將坐落高雄縣大寮鄉○○○段第三九八號土地所有權全部，於民國八
    十四年二月二十三日以買賣為原因所為之移轉登記塗銷。
  (三)第一、二審訴訟費用由被上訴人負擔。
二、陳述：除引用在原審之陳述外，另補稱：
  (一)按〔表意人與相對人通謀而為意思表示者，其意思表示無效。〕、〔法律行為違
    反強制或禁止規定者，無效。〕，民法第八十七條第一項及第七十一條分別定有
    明文。又〔無效法律行為之當事人，於行為當時知無效或可得而知者，應負回復
    原狀或損害賠償之責任。〕，亦為同法第一百十三條所明定。
  (二)按〔私有農地所有權之移轉，其承受人以能自耕者為限，違反前項規定者，其所
    有權之移轉無效，為（修正前）土地法第三十條第一、二項所明定，故約定出賣
    私有農地予無自耕能力人之買賣契約，除有民法第二百四十六條第一項但書及第
    二項之情形外，其契約應屬無效。〕，最高法院六十六年台上字第二六五五號判
    例意旨可供參照。又倘耕地承買人係無自耕能力人，而約定得由承買人指定登記
    於第三人時，必須明白約定指定登記於任何有自耕能力之第三人，或具體約定登
    記於有自耕能力之特定第三人，始能認為非民法第二百四十六條第一項以不能給
    付為契約之標的，此際，其契約方始有效。至於耕地承買人有無自耕能力，應以
    承受時為準，所謂承受時，即買賣契約訂立當時，如在立約當時承買人無自耕能
    力，又未約定待其有自耕能力時方為登記，或約定該項耕地之所有權移轉登記予
    無自耕能力之特定第三人，待該第三人有自耕能力時，再為移轉登記者，即難認
    有民法第二百四十六條第一項但書及第二項之情形，依同條第一項前段規定，該
    契應屬無效，不因嗣後承買人取得自耕能力或指定有自耕能力之第三人為移轉所
    有權登記之名義人，而使無效之契約變成有效，亦有最高法院七十三年五月八日
    七十三年度第五次民事庭會議決議、六十九年台上字第四十九號、七十三年台上
    字第四一五三號、七十五年台上字第九二０號、七十六年台上字第七二四號判決
    意旨可供參酌。
  (三)本件買賣，係上訴人與訴外人林劉寶枝間通謀而為虛偽意思表示，因林劉寶枝用
    被上訴人名義購買，而被上訴人亦自認其係人頭，可見買賣契約因通謀虛偽意思
    表示，該買賣契約應屬無效。
  (四)又若認本件買賣契約為有效，被上訴人僅係林劉寶枝所指定之登記名義人，然林
    劉寶枝並無自耕能力，不得為農地之承受人，其買賣農地已屬無效；又雖買賣契
    約第六條約定〔本產權移轉登記，取得權利人可由買方自行指定，賣方不得干涉
    。〕，但既非明白約定〔指定登記於任何有自耕能力之特定第三人〕，則不能認
    為係民法第二百四十六條第一項但書及第二項之情形，契約仍屬無效，並不因林
    劉寶枝嗣後指定有自耕能力之第三人即被上訴人為移轉登記名義人，而有使無效
    契約變成有效。
三、証據：除引用在原審提出之証據外，另提出土地登記簿謄本為証。
乙、被上訴人方面：
一、聲明：請求判決：
  (一)上訴駁回。
  (二)訴訟費用由上訴人負擔。
二、陳述：除引用在原審之陳述外，另補稱：
  (一)系爭農地買賣契約之雙方當事人實為上訴人與訴外人林劉寶枝，而被上訴人僅係
    移轉登記名義人，此項事實，上訴人於訂約時即已知悉，故買賣契約於第六條約
    定林劉寶枝得指定第三人為登記名義人，而訂約後亦以被上訴人為登記名義人，
    則買賣契約即屬有效，上訴人認係通謀虛偽意思表示，並無依據。
  (二)最高法院七十三年五月八日第五次民事庭會議決議意旨認為：關於耕地之買賣，
    承買人雖係無自耕能力之人，惟如約定由承買人指定登記與任何有自耕能力之第
    三人，或具體約定登記與自耕能力之特定第三人，即非民法第二百四十六條第一
    項以不能之給付為契約之標的，難認其契約無效，是本件農地買賣契約依上開規
    定並非無效，上訴人以買賣契約無效為由，訴請塗銷移轉登記，並無理由。
      理      由
一、上訴人起主張：上訴人於民國八十四年二月六日，委託訴外人黃楊素月將系爭坐
    落高雄縣大寮鄉○○○段第三九八號土地所有權全部，以總價新台幣（以下同）
    一千八百十萬元出售予訴外人林劉寶枝，並於八十四年二月二十三日以被上訴人
    名義辦理移轉所有權登記。詎高雄縣稅捐稽徵處經調查後，認定系爭農地係林劉
    寶枝利用被上訴人名義所購買，被上訴人亦自認其係林劉寶枝利用之人頭，則被
    上訴人並無買受系爭農地及取得系爭農地所有權之意思，且林劉寶枝並無自耕能
    力，則兩造間之買賣契約以及所有權移轉契約，依（修正前）土地法第三十條規
    定，均屬無效；又本件買賣，林劉寶枝既無自耕能力，而利用被上訴人為登記名
    義人，顯係與上訴人通謀而為虛偽意思表示，依民法第八十七條規定，亦屬無效
    ，爰本於民法第一百十三條規定，請求回復原狀而將系爭土地之所有權移轉登記
    予以塗銷等語（上訴人在第一審請求塗銷抵押權登記等部分，經原審為上訴人敗
    訴判決後，未據聲明上訴而確定）。
二、被上訴人則以：被上訴人係林劉寶枝指定之所有權移轉登記名義人，為上訴人於
    訂約時所明知，而林劉寶枝雖無自耕能力，但契約既約定其有權指定登記名義人
    ，並指定被上訴人為登記名義人，則買賣契約仍屬有效；另本件買賣並無通謀虛
    偽意思表示之情形等語為抗辯。
三、上訴人主張其委由訴外人黃楊素月與林劉寶枝於八十四年二月日就系爭農地訂立
    買賣契約（上訴人係以向地政機關申請辦理移轉登記之八十四年二月六日為買賣
    訂約日，惟實際訂約日為八十三年十二月十九日），因林劉寶枝並無自耕能力，
    而以被上訴人為移轉登記名義人，並辦理移轉登記完畢之事實，業據提出土地所
    有權狀、土地登記簿謄本為證（見原審卷第七頁、本院卷第四０、四一頁），且
    為被上訴人所不爭執，並有被上訴人提出之買賣契約書在卷可稽（見原審卷第廿
    八～卅一頁），復經原審向高雄縣稅捐稽徵處調取本件免徵土地增值稅之行政救
    濟卷（影本）查明屬實（全卷外放），則此部分事實，可堪認為真實。又上訴人
    主張該買賣契約係屬通謀虛偽意思表示，且違反土地法第三十條規定而無效，被
    上訴人則否認有通謀虛偽意思表示，並抗辯並無違反土地法第三十條之規定，故
    本件爭應在於：(一)本件買賣是否為通謀虛偽意思表示。(二)買賣契約是否違反（修
    正前）土地法第三十條規定而無效。茲分別說明如後：
  (一)按〔表意人與相對人通謀而為意思表示者，其意思表示無效。〕，固為民法第八
    十七條第一項前段所明定，惟〔民法第八十七條所稱通謀虛偽意思表示，係指表
    意人與相對人相互明知為非真意之表示而言，故表意人之相對人不僅須知表意人
    非真意，並須就表意人非真意之表示相與為非真意之合意，始為相當。〕，最高
    法院五十一年台上字第二一五號判例意旨可供參酌。經查，本件上訴人係委由訴
    外人黃楊素月出售系爭農地，經介紹而與林劉寶枝訂立買賣契約，林劉寶枝已依
    約給付全部買賣價金一千八百十萬元，上訴人亦依約辦理移轉登記，此為上訴人
    所自陳，則上訴人與林劉寶枝間並無其他特殊之因素存在，為單純之土地買賣，
    上訴人既有出賣系土地之意思，林劉寶枝亦有承買之意願，林劉寶枝自無與上訴
    人為通謀虛偽意思表示，致使該買賣契約無效之必要，況上訴人僅主張因林劉寶
    枝用被上訴人名義購買，且被上訴人亦自認其係人頭，可見買賣契約因通謀虛偽
    意思表示（上訴人係主張通謀虛偽意思表示係存在於上訴人與林劉寶枝間，見本
    院卷第卅七頁），惟並未提出足以証明其並無出售系爭農地之真意，及林劉寶枝
    亦知悉上訴人並無出售真意而願與其通謀虛偽買賣之証據，以供本院斟酌；又本
    件買賣係於八十三年十二月十九日簽約，雙方並均依約履行，嗣至四年後之八十
    七年十二月間始因高雄縣政府稅捐稽徵處履勘現場結果，發現系爭土地已變更為
    非農地使用，並向當時之土地所有權人即被上訴人課徵原所免徵之土地增值稅，
    經被上訴人申請復查，查知係林劉寶枝利用被上訴人為移轉登名義人，而撤銷向
    被上訴人之補徵稅款處分，並轉向上訴人課徵（見行政救濟卷內案號八八－二四
    九號乙○○之復查決定書），上訴人始主張本件買賣有上述無效情事，就此事實
    經過觀之，上訴人顯係因受補徵稅款之結果，而主張本件買賣無效，亦可見本件
    買賣當時，並無通謀虛偽意思表示之情事，則上訴人此項主張，本院即難採信。
  (二)按〔私有農地所有權之移轉，其承受人以能自耕者為限，違反該規定者，其所有
    權之移轉無效。〕，修正前土地法第三十條第一、二項定有明文，故約定出賣私
    有農地與無自耕能力人之買賣契約除，依同條第一項前段規定，其契約本應屬無
    效，惟因土地法第三十條並未限定不能自耕者，不得於買受農地時，約定將所有
    權移轉登記於有自耕能力之第三人，故承買人雖係無自耕能力之人，倘於買賣契
    約中約定由承買人指定移轉登記與任何有自耕能力之第三人，或具體約定登記與
    有自耕能力之特定第三人時，即非民法第二百四十六條第一項所稱以不能之給付
    為契約之標的，而依同法第一項但書及第二項規定，尚難認該契約為無效。經查
    ，本件買賣契約之買受人林劉寶枝雖無自耕能力，惟兩造既於買賣契約第六條約
    定〔本產權移轉登記，取得權利人可由買方自由指定，賣方不得干涉。〕，則林
    劉寶枝依該約定即有權指定登記名義人，又該約定雖僅記載〔取得權利人買方得
    自由指定〕，而未明確記載〔得指定登記予任何有自耕能力之第三人〕，或〔具
    體約定登記與有自耕能力之第三人〕，然依高雄縣稅捐稽徵處就本件是否免徵土
    地增值稅事件所為調查結果，本件簽約代書人林素霞及被上訴人在該案調查程序
    中均陳稱上訴人及上訴人之買賣代理人黃楊素月均知悉並同意本件係利用被上訴
    人為登記名義人，有原審向高雄縣稅捐稽徵處調取本件免徵土地增值稅之行政救
    濟卷（外放）及複查決定書在卷可稽（案號八九－三三號，見原審卷第十～十二
    頁），況本件係農地買賣，依修正前之土地法第三十條規定，不具有自耕能力者
    ，不得承買，為一般人所知悉之事實，更為土地代書所熟知，而本件買賣係有簽
    約代書人林素霞在場（嗣後並承辦移轉登記事宜），且方買賣雙方均有期待契約
    履行之意願，則買賣契約訂立當時，為求契約之順利履行，就買方林劉寶枝所指
    定之登記名義人，當事人間應有所指定之登記名義人應係具有自耕能力人之共識
    ，以確保契約之效力，此參酌買賣當時參與訂約及承辦本件移轉登記手續之代書
    林素霞於高雄縣稅捐稽徵處調查時，就〔為何契約及土地移轉現值申報書之買受
    人，一則列為林劉寶枝，一則列為乙○○，甲○○及黃楊素月是否知情並同意〕
    之問題時，亦陳稱〔因林劉寶枝並無自耕能力証明，故利用第三人乙○○為人頭
    ，辦理土地移轉申報及所有權登記，實際承買人為林劉寶枝，甲○○及黃楊素月
    均知道有利用人頭免徵土地增值稅並辦理過戶之情形，並同意委由本人辦理〕（
    見行政救濟卷林素霞談話筆錄）等語，亦可証系爭買賣於訂約時，買賣雙方已有
    所指定之登記名義人應有自耕能力之認知，與買賣當時並無指定登記予有自耕能
    力之第三人，而於嗣後再為指定之情形不同，尚難以定型契約內容未記載〔有自
    耕能力人〕等文字，而否認該契約之效力；至上訴人之買賣代理人黃楊素月雖於
    行政救濟程序中陳稱當時並不認識被上訴人乙○○，然因涉及是否應補繳增值稅
    之利害關係，且其本身為上訴人之買賣代理人，復為上訴人之親戚（上訴人為其
    妹婿，見行政救濟卷黃楊素月談話筆錄），所為陳述與第三人即承辦代書林素霞
    之內容相較，應以林素霞所為之陳述較為可採，況被上訴人既僅係兩造就產權應
    移轉登記與有自耕能力者之共識後由林劉寶枝所指定，則其僅係單純之登記名義
    人，並未涉及並負擔契約債務之履行事宜，就一般常情而言，出賣人之一方有無
    認識，並非契約之重要部分，則黃楊素月陳稱與被上訴人不認識，亦與常情並不
    違背，故上訴人此部分主張，本院尚難為其有利之認定。又上訴人縱認因稅捐機
    關命補繳土地增值稅而受有損害（本件尚在行政訴訟中），亦係是否得本於其他
    法律關係請求賠償之事宜，與本件買賣契約是否無效之爭點無關，併予明。
四、綜上所述，本件買賣契約並非上訴人與林劉寶枝間通謀虛偽意思表示而訂立，亦
    無土地法第三十條所規定無效之情形，上訴人本於買賣無效之法律關係訴請塗銷
    所有權移轉登記，即無理由。原審本於上開論據為上訴人敗訴之判決，並無違誤
    ，上訴意旨指摘原判決不當，請求廢棄改判，即無理由，應予駁回。
五、結論：本件上訴為無理由，依民事訴訟法第四百四十九條第一項、第七十八條，
          判決如主文。
中      華      民      國    八十九    年      七      月    二十五    日
                                      臺灣高等法院高雄分院民事第四庭
~B1審判長法官  王錦村
~B2法      官  許明進
~B3法      官  林紀元
右為正本係照原本作成。
如對本判決上訴，須於判決送達後二十日內向本院提出上訴狀，其未表明上訴理由者
，應於上訴後二十日內向本院提出上訴理由書。
中      華      民      國    八十九    年      七      月    二十六    日
~B法院書記官  張明賢
                                                                        Ｂ


司法院資訊處製作；財團法人民間司法改革基金會備份。
